臺灣嘉義地方法院民事判決
110年度嘉簡字第388號
原      告  台新國際商業銀行股份有限公司

法定代理人  尚瑞強  
訴訟代理人  王裕程  
            陳怡安  
被      告  王偉戎  

            朱靜君  
            王蘭娟  
            王蘭婷  

上列當事人間撤銷遺產分割登記事件，本院於民國110年10月5日
言詞辯論終結，判決如下： 
    主  文
原告之訴駁回。
訴訟費用由原告負擔。
    事實及理由
一、被告王偉戎經合法通知，無正當理由未於言詞辯論期日到場
    ，核無民事訴訟法第386 條所列各款情形，爰依原告之聲請
    ，由其一造辯論而為判決。
二、原告主張：被告王偉戎向原告申請現金卡使用，未依約還款
    ，經屢次催繳皆未獲償，尚積欠原告新台幣（下同）293,01
    2元及利息未清償，原告並已取得本院110年度司促字第1589
    號支付命令暨確定證明書。經查，被告王偉戎之父親王繼強
    死亡後，遺有如附表所示之遺產（下稱系爭不動產），被告
    王偉戎未聲明拋棄繼承，依法王繼強所留之系爭不動產應由
    其全體繼承人即被告王偉戎、朱靜君、王蘭娟、王蘭婷（下
    稱被告王偉戎等4 人）共同繼承。惟被告王偉戎因積欠原告
    上開款項未清償，恐其繼承王繼強之遺產後為原告追索，乃
    與其餘被告協議分割系爭不動產，僅由被告朱靜君就系爭不
    動產為分割繼承登記，被告王偉戎則全然放棄繼承登記，其
    等行為不啻等同將被告王偉戎應繼承之財產權利無償移轉予
    被告朱靜君，自屬有害於原告之債權，爰依民法第244 條第
    1 項及第4 項之規定，訴請撤銷被告間之無償行為及所有權
    移轉行為，請求塗銷所有權移轉登記等語。並聲明：（一）
    、被告王偉戎等4 人就王繼強所遺系爭不動產，於100年5月
    24日所為之遺產分割協議債權行為及於100年6月10日所為之
    分割繼承登記物權行為應予撤銷。（二）、被告朱靜君應就
    系爭不動產，於100年6月10日所為之分割繼承登記應予塗銷
    。 
三、被告方面：
(一)被告朱靜君則以：王繼強生前有交代房子和土地都要給伊，
　　這房子伊打拼也有份的，而王繼強生前尚有貸款170萬元未
    清，過世時也花了32萬元，這些都是伊幫忙還清，王繼強過
    世後遺留的現金都不夠清償，也不存在了。被告王偉戎係伊
    兒子，在外面亂刷卡，已經幫他還很多錢，所以遺產不分給
    他等語。
(二)被告王蘭娟、王蘭婷均以：父親王繼強有說他不在時，房子
    要給母親住，讓母親在這間房子養老，父親知道母親朱靜君
    會照顧我們，我們小孩也都同意父親要讓母親全部繼承的想
    法。
(三)被告王偉戎未於言詞辯論期日到場，亦未提出書狀為任何聲
    明及陳述。 
四、得心證之理由：
(一)按民法第244 條之撤銷權，依同法第245 條規定，自債權人
　　知有撤銷原因時起，1年間不行使，或自行為時起，經過10
　　年而消滅。上開法定期間為除斥期間性質，其時間經過，權
　　利即告消滅，非如消滅時效得因中斷或不完成之事由而延長
　　，是此項除斥期間有無逾期，縱未經當事人主張或抗辯，法
　　院亦應先為調查認定，以為判斷之依據。經查，被告於100
    年6月10日完成系爭不動產之所有權移轉登記後，原告於110
　　年1月28日查詢系爭不動產第二類登記謄本後，並於1年內之
    110年5月27日提起本件訴訟（見本院卷第97頁、第5頁)，自
    未逾民法第245條所定之除斥期間，合先敘明。
(二)本件原告主張被告王偉戎前向原告申辦現金卡使用，尚積欠
    原告293,012元及利息未清償；又被告王偉戎之父親王繼強
    留有系爭不動產且繼承人為被告王偉戎等4 人等情，有本院
    本院110年度司促字第1589號支付命令暨確定證明書、系爭
    不動產登記第一類謄本、異動索引在卷可稽（見本院卷第11
    頁至14頁、第121頁至第127頁），並有本院調取系爭不動產
    之分割繼承登記資料在卷可稽，復為被告朱靜君、王蘭娟、
    王蘭婷所不爭執，而被告王偉戎未於言詞辯論期日到庭，復
    未提出書狀作何聲明或陳述，自堪信為真實。 
(三)按債務人所為之無償行為，有害及債權者，債權人得聲請法
    院撤銷之；債權人依第1項或第2項之規定聲請法院撤銷時，
    得並聲請命受益人或轉得人回復原狀，民法第244條第1項、
    第4項固有明文。惟按債權人得依民法第244條規定行使撤銷
    訴權者，以債務人所為非以其人格上之法益為基礎之財產上
    之行為為限，繼承權係以人格上之法益為基礎，且拋棄之效
    果，不特不承受被繼承人之財產上權利，亦不承受被繼承人
    財產上之義務，故繼承權之拋棄，縱有害及債權，仍不許債
    權人撤銷之（最高法院73年度第2次民事庭會議決議㈠參照）
    。此乃因撤銷權行使之目的，在於保全債務人原有之債權清
    償力，並非在於增加其清償力，故債務人拒絕財產利益取得
    之行為，自不得為撤銷權之標的。而遺產分割協議及基於分
    割協議所為之分割繼承登記，乃全體繼承人經過協議、磋商
    ，考量被繼承人生前意願、繼承人對被繼承人之扶養程度、
    家族成員間感情、承擔祭祀義務等諸多因素後所共同簽訂，
    對被繼承人全體遺產所為之分割處分，以消滅因繼承而生之
    公同共有關係，乃全體繼承人基於繼承身分關係所為之共同
    行為，為高度人格自由之表現，非僅單一債務人之無償贈與
    行為，實無從將債務人之行為從中單獨分離。另按財產利益
    拒絕之行為，不許債權人依民法第244條規定撤銷之（最高
    法院69年度台上字第1271號判決意旨參照）。
(四)本件原告雖主張被告王偉戎就系爭不動產為分割協議，由被
    告朱靜君單獨登記為系爭不動產所有權人，被告王偉戎所為
    形同無償移轉其應繼分權利予被告朱靜君，有害及原告之債
    權云云。惟本件業據被告朱靜君辯稱系爭不動產係伊與被繼
    承人生前辛苦共同打拼而來，包含被告王偉戎在內之三名子
    女均協議由伊單獨繼承取得，參以本件並非被告王偉戎一人
    未繼承系爭遺產之不動產，被告王蘭娟、王蘭婷亦均未繼承
    系爭不動產，而被告王蘭娟、王蘭婷均非原告之債務人，如
    其等所為系爭不動產之分割協議，係有意損害原告債權，渠
    等殊無亦一併放棄繼承系爭不動產之理等情，應堪被告朱靜
    君所辯係屬事實，堪予採信。又衡諸社會生活常情，遺產之
    分配往往考量被繼承人生前意願、繼承人對被繼承人之貢獻
    （有無扶養之事實）、家族成員間感情、被繼承人生前已分
    配予各繼承人之財產（贈與之歸扣）、承擔祭祀義務等諸多
    因素，始達成遺產分割協議，故繼承人間就遺產所為分割協
    議及依該協議所為之分割繼承登記行為，乃渠等基於繼承身
    分關係所為，為高度人格自由之表現，而非僅屬單一債務人
    之無償財產行為而已。本件被告王偉戎等4人分配系爭不動
    產時，由被告朱靜君取得全部不動產，其餘被告王偉戎、王
    蘭娟、王蘭婷均未獲分配，惟此應係考量被告朱靜君為被繼
    承人之配偶，其餘三名被告身為子女均有扶養雙親之義務，
    及因被告王偉戎對外積欠債務，無力克盡其扶養義務等節，
    在分配遺產時綜合考量為此等分配，不得僅以被告王偉戎事
    後未取得任何遺產，即遽認被告朱靜君取得系爭不動產無對
    價關係。而本件被告王偉戎等4人就系爭不動產之分割協議
    及依該協議所為分割繼承登記行為，既係為衡量被告王偉戎
    等4人就被繼承人王繼強生前受扶養支出及財產維護支出等
    義務分擔情形結果所為，乃其等基於繼承身分關係，就被繼
    承人所遺遺產之權利互為協議後再行分配，為多數繼承人之
    共同行為，非僅單一債務人之無償財產行為而已，而係被告
    王偉戎等4人之人格上法益為基礎之財產上行為，則揆諸前
    開說明，非屬原告得依民法第244條規定行使撤銷訴權之標
    的，從而，原告依民法第244條規定行使撤銷權，請求撤銷
    被告間系爭遺產分割協議，已屬無據。
五、綜上所述，被告王偉戎等4人間就系爭不動產所為之遺產分
    割協議，並非被告王偉戎為損害原告債權所為之無償行為，
    且遺產分割協議非屬被告王偉戎一人之單獨行為，無從將其
    行為從遺產分割協議中單獨分離，原告自不得依民法第244
    條規定行使撤銷權，準此，原告依據民法第244 條第1 項、
    第4 項規定，請求被告王偉戎等4人就系爭不動產所為分割
    協議之債權行為，被告朱靜君就如系爭不動產所為分割繼承
    登記之物權行為均應予撤銷，及請求被告朱靜君應將系爭不
    動產所為之分割繼承登記予以塗銷、回復為公同共有，均無
    理由，不應准許。
六、訴訟費用負擔之依據：民事訴訟法第78條。　　
中　　華　　民　　國　　110 　年　　10　　月　　19　　日
                  臺灣嘉義地方法院嘉義簡易庭
                                  法　官　陳思睿
以上正本係照原本作成。
如對本判決上訴，須於判決送達後20日內向本庭（嘉義市文化路
308之1號）提出上訴狀（均須按他造當事人之人數附繕本）。如
委任律師提起上訴者，應一併繳納上訴審裁判費。
中　　華　　民　　國　　110 　年　　10　　月　　19　　日
                                  書記官  黃士祐
附表：被繼承人王繼強之遺產編號財產種類  所在地或名稱權利範圍 1房屋嘉義市○○段0000○號（門牌號碼：嘉義市○區○○路00巷0號10樓之1 ）1/1 2土地嘉義市○○段00地號743/100000